Manuscrits et fonds d'archives
Manuscrits et fonds d'archives. Département des Manuscrits. Mexicain.
Mexicain 1-10-Mexicain 429
Bibliothèque nationale de France. Département des manuscrits 58 rue de Richelieu 75002 Paris Tél.: 01.53.79.59.59 http://www.bnf.fr
- Mexicain: Présentation de la collection
  Riche de 429 cotes, le fonds mexicain est fondé pour sa majeure partie sur la collection qu'Eugène Goupil, « né au Mexique, de père français et de mère mexicaine descendante des Aztèques en ligne directe », avait acquise en 1889 à Paris de Joseph-Marie Aubin dans « l'intention de la léguer à la Bibliothèque Nationale ». Dès 1891, il en avait fait publier le catalogue établi par Eugène Boban où l'on trouvera détaillée l'histoire de la collection réunie par Joseph-Marie Aubin au Mexique entre 1830 et 1840.
  Lorsque la veuve d'Eugène Goupil exécuta sa volonté et offrit cette extraordinaire collection à la Bibliothèque en 1898, le fonds mexicain ne comptait que 17 numéros pour 16 volumes. Cet « Ancien Fonds », dont le premier manuscrit, le Codex Telleriano-Remensis avait été donné à la Bibliothèque du roi en 1700 par Charles-Maurice Le Tellier, archevêque de Reims, fut recoté à la suite de la collection Goupil; il occupe désormais les numéros 385 à 400 du fonds mexicain.
  Les manuscrits entrés ultérieurement proviennent presque tous du comte de Charencey (nos 403 à 426); beaucoup avaient fait partie de la collection de l'abbé Brasseur de Bourbourg puis de celle d'Alphonse Pinart. Il est à noter que les manuscrits que la Bibliothèque acquit à la vente Pinart en 1884 ont été intégrés au fonds américain (nos 38 à 71 et 73); ceux, de même origine, donnés par le comte de Charencey ont été adjoints au fonds mexicain, à l'exception de trois, cotés américain 75 à 77.
  Il s'agit d'un fonds « composite », comportant des manuscrits pictographiques originaux (70 environ), avec leurs copies anciennes, de première importance, dues à Don Antonio de Léon y Gama ou au père José Pichardo, quelques fac-similés, des notes ou études sur les manuscrits, mais aussi des cartes et des descriptions géographiques, ainsi que des textes historiques.
  Les langues nahuatl, otomi, maya voisinent avec l'espagnol ou le français, parfois sur le même document riche de gloses et de commentaires successifs.
  Catalogues imprimés
  Omont, Henri, Catalogue des manuscrits mexicains de la Bibliothèque nationale, Paris: Emile Bouillon, 1899, 1 vol. (III-64 p.). Disponible en ligne, url: <http://gallica.bnf.fr/ark:/12148/bpt6k2557051>.
  Galarza, Joaquín, Codex mexicains: catalogue [de la] Bibliothèque nationale de Paris, Paris: Société des américanistes, 1974, 1 vol. (97 p.).; 25 cm. Disponible en ligne, url: <http://gallica.bnf.fr/ark:/12148/bpt6k255711v>. [Ne concerne que les manuscrits pictographiques].
  Galarza, Joaquín, Codices mexicanos de la Biblioteca Nacional de Paris, [México]: Departamento de publicaciones del Archivo general de la nación, 1979, 1 vol. (132 p.). (Serie guías y catálogos / Archivo general de la nación; 44). Disponible en ligne, url: <http://amoxcalli.org.mx/catalogo.pdf>.
  McQuown, Norman A., Catalogue des manuscrits américains conservés dans le Fonds Américain, le Fonds Mexicain et d’autres Fonds de la Bibliothèque Nationale à Paris, Chicago: University of Chicago Library, 1989, 1 vol. (516 p.). (Microfilm Collection of Manuscripts on Cultural Anthropology, series XXVIII; 151).
  Livres imprimés
  Boturini Benaduci, Lorenzo, Idea de una nueva historia general de la América septentrional...; Catálogo del museo histórico indiano, Madrid: impr. de J. de Zuñiga, 1746, 1 vol. Disponible en ligne, url: <http://bibrefiotecadigital.aecid.es/bibrefiodig/es/catalogo_imagenes/grupo.cmd?path=1004431>, <https://hdl.handle.net/2027/ucm.532713364x> et <https://hdl.handle.net/2027/ucm.532530326x>.
  Aubin, Joseph-Marius-Alexis, Notice sur une collection d’antiquités mexicaines (peintures et manuscrits), Paris: impr. de P. Dupont, 1851, 1 vol. (27 p.) (Extrait d’un Mémoire sur la peinture didactique et l’écriture figurative des anciens mexicains).
  Aubin, Joseph-Marius-Alexis; Hamy, Ernest-Théodore (préf.), Mémoires sur la peinture didactique et l’écriture figurative des anciens Mexicains, Paris: Imprimerie nationale, 1885, 1 vol. (XI-106 p.). (Mission scientifique au Mexique et dans l’Amérique centrale. I, Histoire. Recherches historiques et archéologiques).
  Boban, Eugène, Documents pour servir à l’histoire du Mexique: catalogue raisonné de la collection de E.-Eugène Goupil (ancienne collection J.-M.-A. Aubin), manuscrits figuratifs et autres sur papier, indigène d"'agave mexicana' et sur papier européen antérieurs et postérieurs à la conquête du Mexique (XVIe siècle). Deux volumes de texte accompagnés des portraits du chevalier Lorenzo Boturini et de M. Aubin et d’un atlas de quatre-vingt planches et phototypie. Texte avec une introduction de M. E.-Eugène Goupil et une lettre-préface de M. Auguste Génin, Paris: E. Leroux, 1891. 2 vol. (XV-428, 601 p.): portraits, planches. Disponibles en ligne, vol. 1, manuscrits figuratifs accompagnés ou non de notes, de notices ou de légendes en espagnol, en français ou en nahuatl, url: <http://gallica.bnf.fr/ark:/12148/bpt6k2557004>; vol. 2, documents divers: dessins, cartes et plans (première série), pièces judiciaires, ordonnances royales, etc, cartes et plans (deuxième série), manuscrits relatifs à la géographie du Nord du Mexique, copies diverses (Tezozomoc, Ixtlilxochitl, Camargo, etc.), manuscrits et copies du père Pichardo, manuscrits et copies de don Antonio de Leon y Gama, manuscrits et copies de M. J.-M.-A. Aubin, documents sur la linguistique du Mexique, divers, notice de M. Aubin sur sa collection d’antiquités mexicaines (peintures et manuscrits), url: <http://gallica.bnf.fr/ark:/12148/bpt6k255701h>.
  Réville, Albert, Antiquités mexicaines. Les aventures d’une collection [Aubin-Goupil], Rennes: Impr. de F. Simon, 1898. Tiré à part de la Revue des bibrefiothèques, 1898, 8.
  Boturini Benaduci, Lorenzo, Idea de una nueva historia general de la América septentrional...: facsimile de la edición original de 1746, Paris: Centre de documentation ‘André Thévet’: Éd. Genet, 1933, 1 vol. (167-96 p.). (Collection des textes relatifs aux anciennes civilisations du Mexique et de l’Amérique centrale; 11). Fac-sim. de l’éd. de 1746.
  Zavala, Silvio Arturo (éd.), Francisco del Paso y Troncoso: su misión en Europa: 1892-1916, México: Publ. del Museo nacional, 1938, 1 vol. (XX-644 p.).
  Núñez y Domínguez, José de J.; García Ruiz, Alfonso (préf.), « La misión del historiador José de J. Núñez y Domínguez en archivos de Europa (1937-1939) », Anales del Instituto de Anthropología e Historia, 19461, n° 2, p. 321-371. Disponible en ligne, url: <http://mna.inah.gob.mx/documentos/658.pdf>. [Liste descriptive des manuscrits mexicains de la Bibliothèque nationale de France photographiés pour le Museo nacional de Anthropología. Les manuscrits Mexicain 387-401 sont brièvement décrits et les Mexicain 402-427 sont listés par titre.]
  Núñez y Domínguez, José de J., « Las colecciones de documentos mexicanos antiguos de la Biblioteca Nacional de Paris », 27th International Congress of Americanists, 1947, 2, p. 627-636. [Aperçu général des manuscrits de la collection Aubin-Goupil de la Bibliothèque nationale de France et liste, classée par titre, des manuscrits Mexicain 402-427, catalogués et faisant référence au catalogue d’Omont, 1899. Complété d’une liste de manuscrits mésoaméricains du fonds Américain de la Bibliothèque nationale de France.]
  Carrera Stampa, Manuel; Zavala, Silvio (préf.), Misiones mexicanas en archivos europeos, México, Gráfica panamericana, 1949, 1 vol. (X-125 p.) (Instituto panamericano de geografía e historia: 93; Comisión de historia: 8; Misiones americanas en los archivos europeos: 1). [Fournit une liste sommaire des manuscrits recensés par José de J. Núñez y Domínguez lors de sa mission.]
  Parmenter, Ross; Schaefer Dentzel, Carl (préf.), Explorer, linguist, and ethnologist: a descriptive bibliography of the published works of Alphonse Louis Pinart, with notes on his life, Los Angeles: Southwest Museum, 1966, 1 vol. (XI-57 p.). (F.W. Hodge Anniversary Publication Fund. [Publications]; 9).
  Glass, John B., A survey and census of Middle American pictorial documents, [Washington, 1966-1967], 4 vol. (vol. 1: Introduction and regional survey; vol. 2: Census; vol. 3: Checklist of institutional holdings; vol. 4: Bibliography). Ph. D. Harvard University 1967.
  Cline, Howard F. (éd.); Gibson, Charles (collab.); Nicholson, H. B. (collab.), Handbook of Middle American Indians, Volume 14/15: Guide to Ethnohistorical Sources, Parts Three and Four, Austin: University of Texas Press, 1975, 1 vol. (832 p.).
  Robertson, Donald (1919-1984); Hill Boone, Elizabeth (préf.), Mexican manuscript painting of the early colonial period: the metropolitan schools, Norman (Okla.): University of Oklahoma press, 1994, 1 vol. (XXII-234 p.-[78] p. de pl.).
  Berthier, Annie (dir.), Manuscrits, xylographes, estampages: les collections orientales du Département des manuscrits: guide, Paris: Bibliothèque nationale de France, 2000, 1 vol. (151 p.). Disponible en ligne, url: <http://gallica.bnf.fr/ark:/12148/bpt6k209175g>.
  Brasseur de Bourbourg, Charles Étienne; Sainson, Katia (éd.), The manuscript hunter: Brasseur de Bourbourg’s travels through Central America and Mexico, 1854-1859, Norman: University of Oklahoma Press, [2017], 1 vol. (XIII-288 p.). (American exploration and travel series; 84).
  Inventaires manuscrits
  Clément, Nicolas, Catalogue de 1682. Bibliothèque du roi, livre écrit en caractères et figures mexicaines, n° 1616. [NAF 5402.
  « Fonds étrangers. Dialectes américains ». [« Fonds mexicain », 17 numéros. Non folioté. Il est actuellement conservé dans le fonds des manuscrits mexicains, sous la cote: Mexicain 429].
  Ramirez, José Fernando, Noticia de los Manuscritos Mexicanos que se conservan en la Biblioteca Imperial de París, [S.l.], 1855, 1 vol. (38 f.), 13 x 21 cm. [Manuscrit en espagnol conservé dans le fonds des manuscrits mexicains, sous la cote: Mexicain 427].
  Articles consacrés au fonds en général
  Réville, Albert, « Antiquités mexicaines. Les aventures d’une collection [Aubin-Goupil] », Le Temps, 1898, 13 avril.
  Réville, Albert, « Antiquités mexicaines. Les aventures d’une collection [Aubin-Goupil] », Revue des bibrefiothèques, 1898, 8e année, n° 3-5, p. 122-127. Disponible en ligne, url: <http://gallica.bnf.fr/ark:/12148/bpt6k5593648h/f136.item>.
  Omont, Henri, « Catalogue des manuscrits mexicains de la Bibliothèque nationale », Revue des bibrefiothèques, 1898, octobre-novembre, 8, n° 10-11, p. 1-16, [Mexicain 1 à 96]. Disponible en ligne, url: <http://gallica.bnf.fr/ark:/12148/bpt6k5593648h/f498.item>.
  Omont, Henri, « Catalogue des manuscrits mexicains de la Bibliothèque nationale », Revue des bibrefiothèques, 1899, janvier-mars, 9, n° 1-3, p. 17-48.
  Omont, Henri, « Catalogue des manuscrits mexicains de la Bibliothèque nationale », Revue des bibrefiothèques, 1899, avril-mai, 9, n° 4-5, p. 49-65.
  Cohen, Monique, « Eugène Goupil, un collectionneur et un mécène », Journal de la Société des Américanistes, 1998, vol. 84, n° 84-2, p. 21-33. Disponible en ligne, url: <http://www.persee.fr/doc/jsa_0037-9174_1998_num_84_2_1714. [Numéro spécial consacré au fonds mexicain de la Bibliothèque nationale de France à l’occasion du centenaire de la donation de la collection Goupil-Aubin.]
  Durand-Forest, Jacqueline de; Swanton, Michael W., « Un regard historique sur le fonds mexicain de la Bibliothèque Nationale de France », Journal de la Société des Américanistes, 1998, vol. 84, n° 2, p. 9-19. Disponible en ligne, url: <http://www.persee.fr/doc/jsa_0037-9174_1998_num_84_2_1713>.
  Nicholson, Henry B., « The native tradition pictorials in the Aubin-Goupil collection of Mesoamerican ethnohistorical documents in the Bibliothèque Nationale de France: major reproductions and studies », Journal de la Société des Américanistes, 1998, tome 84, n°2, p. 35-50. Disponible en ligne, url: <http://www.persee.fr/doc/jsa_0037-9174_1998_num_84_2_1715> et DOI: <10.3406/jsa.1998.1715>.
  Cohen, Monique, « Mexicain », in Berthier, Annie (dir.), Manuscrits, xylographes, estampages: les collections orientales du Département des manuscrits: guide, Paris: Bibliothèque nationale de France, 2000, p. 134. Disponible en ligne, url: <http://gallica.bnf.fr/ark:/12148/bpt6k209175g/f134.item>.
  Catalogue d’exposition
  Séguy, Marie-Rose; Simoni-Abbat, Mireille (collab.); Le Rider, Georges (préf.), Aztlán, terre des Aztèques: images d’un nouveau monde: [exposition], Paris, [4 septembre] 1976-[2 janvier 1977], Bibliothèque nationale, Paris: Bibliothèque nationale, 1976, 1 vol. (XII-113 p.). Disponible en ligne, url: <http://gallica.bnf.fr/ark:/12148/bpt6k6533962c>.
- Codex Xolotl, Mexicain 1-10; Manuscrit figuratif. Encre noire et couleur bleue. Le N° 1 est formé de 4 sections: 1, 1A, 1B, 1 c. Les n°s 1, 1 A à C et 2 sont en couleur. Les n°s 3 à 10 sont à l'encre noire et coloriés en bleu 10 feuilles, papier mexicain, 42 x 48 cm.
  Communication exceptionnelle, soumise à l’autorisation du directeur du département, sur demande motivée.
  Galarza, Joaquín, Codex mexicains: catalogue: Bibliothèque nationale de Paris. Paris, 1974
  .
  2016
  Brigitte Miriam BEDOS-REZAK, Jeffrey F. HAMBURGER, Sign and Design. Script as image in cross-cultural perspective (300-1600 CE), Washington: Dumbarton Oaks Research Library and Collection, 2016.
  MSS [4 IMPR 3660
  Histoire de la nation chichimèque, depuis l'empereur Amacui Xolotl, jusqu'à Nezahualcoyotl (963-1428), d'après l'interprétation du chroniqueur Don Fernando de Alva Ixtlilxochitl.
  1er volume, f° 98 à 111, 114 à 124, 126 à 138, 141 à 150, 152 à 157, 160 à 169, 170 à 183, 184 à 195, 198 à 204.
  Note: Ynv° A A, Mexico 1832. N°s Waldeck: 118 (f. 2) 119 (f. 3)
  Provenance: Alva Ixtlilxochitl, Fernando de (1578-1650); Boturini Benaduci, Lorenzo (1702-1748?); Aubin, Joseph-Marius-Alexis (1802-1891), puis Goupil, E. Eugène (1831-1895).
  - Mexicain 1
    Il existe une version numérisée de ce document.
  - Mexicain 2
  - Mexicain 3
  - Mexicain 4-10
- Histoire de la nation chichimèque, depuis l'empereur Amacui Xolotl jusqu'à Nezahualcoyotl (963-1428) d'après l'interprétation du chroniqueur don Fernando de Alva Ixtlilxochitl. Copie exécutée par León y Gama, XIXe siècle; Mexicain 10 bis-A; Papier européen. 6 f.. 38 x 54 cm. Emboîtage carton et toile.
  Appelé également codex Xolotl. Copie incomplète du codex portant la cote Mexicain 1 à 10
  Antonio León y Gama (1735-1802). Joseph Marius Alexis Aubin (1802-1891). Charles Eugène Espidon Goupil (1831-1896).
- Lienzo de Tetlama. Copie exécutée par León y Gama, XVIIIe siècle; Mexicain 10 bis-B; Papier. 1 f.. 32 x 54 cm. 1 planche. Manuscrit figuratif en couleurs
  Copies: Mexicain 98, Mexicain 101 et Mexicain 101 bis
- Mappe Quinatzin., Mexicain 11-12; Papier. 221 f. (première partie). 44 x 77 cm. Emboîtage carton et toile.
  Mappe Quinatzin. 1ère partie: tableau historique de la civilisation texcocane, 2ème partie: administration acolhua depuis la guerre tépanèque.
- Mapa Quinatzin (copie), Mexicain 12 bis; Manuscrit figuratif. Encre noire. Papier calque. 39 x 47 cm. Conservé dans un emboîtage carton et toile
  Bibliographie
  Catalogues
  Joseph Aubin. Eugène Goupil.
- Tira de Tepechpan., Mappe de Tepechpan. Histoire synchronique et seigneuriale de Tepechpan et de Mexico, de 1298 à 1596; Mexicain 13-14; Manuscrit figuratif. Une longue bande, pliée en paravent (20 feuilles de 32 cm), 21 x 625 cm. Emboîtage en carton.
  Boturini. Museo nacional de Mexico. Pichardo. Waldeck (jusqu'au 4 juillet 1842). Joseph Aubin. Eugène Goupil.
- Tira de Tepechpan., Copie de la Mappe de Tepechpan, ou Histoire synchronique et seigneuriale de Tepechpan et de Mexico (copie); vers 1830; Mexicain 14; Recueil de 19 planches, in-folio, papier européen, 26 x 42 cm.
  Calque fait par M. Aubin, à Mexico, vers 1830.
- Annales de Cuauhtitlan, de Texcoco et de Mexico (1ere, 2ème et 3ème parties), de 1402 à 1557., 1402-1557; Mexicain 15-17; Papier amate. 1 f.. 57 x 166 cm. Reliure. Manuscrit figuratif conservé sous pli en carton et en toile.
  Appelé aussi le codex en croix. Copies conservées sous les cotes 88-5 et 90-2
  Legs Goupil
- Calendrier religieux et divinatoire, servant à la fois de rituel et de diurnal pour la célébration des fêtes et de base aux prognostics généthliaques, Mexicain 18-19
- Tonalamatl: calendrier religieux et divinatoire, servant à la fois de rituel et de diurnal pour la célébration des fêtes et de base aux prognostics généthliaques. Copie par Antonio León y Gama., Mexicain 19 bis
- Le culte rendu au soleil, document sur la théogonie et l'atronomie des anciens Mexicains, Mexicain 20
  Simonin Martine. "Le codex du culte rendu à Tonatiuh (manuscrit Aubin n° 20)". In: Journal de la Société des Américanistes. Tome 84-2, 1998. pp. 163-181.
- Le culte rendu au soleil, document sur la théogonie et l'atronomie des anciens Mexicains (copie), Mexicain 21; Papier européen. 1 feuillet. Dimensions 51 x 91. En couleur.
  Manuscrit figuratif. Conservé à plat. Original: Mexicain 20
  Legs
- Unos annales históricos de la nación mexicana, 1528; Mexicain 22; Papier indien. 20 feuillets en six cahiers reliés par quatre cordelettes de fils d'agave. Dimensions 23 x 41 cm. Manuscrit figuratif.
  Annales historiques de la nation mexicaine. Manuscrit original. Copies conservées sous les cotes: Mexicain 22bis et 22ter.
  Boturini. Aubin. Goupil.
- Unos annales históricos de la nación mexicana, XVIIe siècle; Mexicain 22bis; Papier. 53 pages. Dimensions 21 x 30 cm. Reliure de parchemin titrée à l'encre: Y. M.a A. Mexico 1833. Manuscrit figuratif.
  Copie de l'original Mexicain 22. Autre copie: Mexicain 22ter. Ce texte est relié avec les manuscrits Mexicain 22bis-34
  Aubin. Goupil.
- Unos annales históricos de la nación mexicana (copie et traduction), Mexicain 22 ter
- Codex Mexicanus, XVIIe siècle; Mexicain 23-24; Papier amate. 47 f. 100 p.. Dimensions: 10 x 20 cm. Relié en forme d'album. Seul un plat (supérieur) a été conservé, à part dans un cartonnage.
  Contient l'histoire des Mexicains depuis leur départ d'Aztlan jusqu'en 1590 (1ère et 2ème partie). Manuscrit original. Copies: Mexicain 89-9.
- Plan topograpique de Hueyapan et des localités environantes., 1574; Mexicain 25; Papier amate. 1 f. 38 x 42 cm. Reliure. Manuscrit figuratif
  Galarza, Joaquín
  Plan topograpique de Hueyapan et des localités environantes
- Cédula de diligencia (village d'Amacameca)., XVIe siècle.; Mexicain 26; Papier amate. 1 f. 45 x 45 cm. Conservée dans le volume Mexicain .Manuscrit figuratif
  Pièces justificatives d'un procès concernant un litige sur des terrains appartenant à plusieurs villages (dont celui d'Amacameca)
- Contrat de commanderie (Huitzilopochco)., 17 octobre 1554; Mexicain 27; Papier européen. 1 f. 31 x 42 cm. Manuscrit figuratif.
  Contrat de commanderie signé devant les autorités de Mexico par les Mechique, en faveur du Señor Don Bernardino Vázquez de Tapia qu'ils aceptent comme comme encomendero (Commandeur), et tributs qu'ils s'engagent à lui payer annuellement (17 octobre 1554)
  Provient des collections de Joseph Aubin, puis Eugène Goupil.
- Contributions et tributs de Tlaxinican, Tlaylotlacan, Tecpanpa etc.., XVIe siècle.; Mexicain 28; Papier amate. 1 f. 30 x 40 cm. Relié en volume. Manuscrit figuratif.
  Liste des tributs versés par les habitants des villages de Tlaxinican, Tlaylotlacan, Tecpanpa, Enenco, Quecholac, Ayocalco et San Nicolás (vallée de Mexico)
- Procès entre Francisco de la Cruz Couatzincatl et Joachin Tecoloatl (13 octobre 1571)., Mexicain 29; Papier amate. 1 f. 40 x 52 cm. Manuscrit figuratif
  Procès entre Francisco de la Cruz Couatzincatl "indio Natural de Xuchimilco" et Joachin Tecoloatl relativement à des immeubles, champs et des loyers, à Mexico
- Pliego de recibios (Mexico, 1564 ), Mexicain 30; Papier amate. 13 f. 41 x 53 cm. Manuscrit figuratif.
  Reçus, pliegos de recibos, présentés par le capitaine Jorge Cerón y Carbajal, "alcalde mayor" de Chalco, au cours d'un procès que lui intentèrent les habitants de la localité par devant la "Real Audiencia" de Mexico en 1564, au sujet de diverses corvées auxquelles il les avait illégalement contraints.
  Lors de la restaruation de la reliure, le f. 13 de grandes dimensions a été déplié et est conservé séparément sous la cote Mexicain 30 A
  - Pliego de recibios, 1564; Mexicain 30 A; Papier. 1 f. conservé à plat séparément.
- Codex procès de Cuauhtitlan (8 avril 1568)., Mexicain 31; Papier amate. 1 f. 37 x 42 cm. Manuscrit figuratif.
  Comparution de treize accusés devant don Alonso de Solórzano, juge de la résidence du village Guahtitlan
- Pièces du procès de Pablo Ocelotl (Tlacotepec)., 21 mars 1565.; Mexicain 32; Papier européen. 17 f. (30 pages) 32 x 44 cm. Relié; Manuscrit figuratif.
  Pièce du procès de Pablo Ocelotl et de ses fils contre Alonso Gonzales qui détient injustement des maisons et des terrains plantés d'agaves appartenant au premier
- Pièce d'un procès (Juliana Flanco, Huexocolco), Mexicain 33; Manuscrit figuratif. 1 feuillet, papier d'agave, 0.37 x 0.37 cm.
  Pièce d'un procès: plan et titre d'un propriété sise à Huexocolco près de Texcoco, au nom de Juliana Flanco
  Catalogue imprimé t. 1, p. 410-412
  Provient des collections de, Boturini, Joseph Aubin, puis Eugène Goupil.
- Mexicain 34
  Microfilm en noir et blanc. Cote de consultation en salle de lecture: MFILM Mexique 34. Cote de la matrice (pour commander une reproduction): R 56229.
  Provient de la collection d'Eugène Goupil, don entré en 1898.
  Catalogues de référence
  E. Boban, Documents pour servir à l'histoire du Mexique: catalogue raisonné de la collection de E.-Eugène Goupil (ancienne collection J.-M.-A. Aubin), Paris, E. Leroux, 1891 (2 volumes et un atlas de 80 planches). Vol. 1, Vol. 2.
  H. Omont, Catalogue des manuscrits mexicains de la Bibliothèque nationale, Paris, E. Bouillon, 1899. Ouvrage consultable sur Gallica.
  J. Galarza, Codex mexicains: catalogue, Bibliothèque nationale de Paris, Paris: Société des américanistes, 1974. Ouvrage consultable sur Gallica.
- Histoire de la Nation mexicaine, 1576; Mexicain 35-36; Papier européen. 84 p. 11 x 15 cm. Manuscrit figuratif. Emboitement.
  Le manuscrit est une copie exécutée par Leon y Gama qui s'interrompt à l'année 1523. L'original a été dérobé chez Aubin. Leon y Gama. Aubin. Goupil.
  Galarza, Joaquín. Codex mexicains: catalogue [de la] Bibliothèque nationale de Paris, p. 24
- Document cadastral ou codex Vergara., 1539; Mexicain 37-39; Papier européen. 56 f. 22 x 31 cm. Manuscrit figuratif.
  Numérisation effectuée à partir d'un document original.
  Boturini. Aubin. Goupil
  Document cadastral daté de 1539 mentionnant le nom du marquis del Valle Virey, titre que portait Hernán Cortés.
- Histoire mexicaine, depuis 1221 jusqu'en 1594, XVIIe s.; Mexicain 40; Manuscrit figuratif. Cahier de 18 feuilles, papier européen, in-4°, 16 x 31 cm. Relié en parchemin
  Ecriture du XVIIe siècle.
  Original: f. 1 à 19. Copie partielle, par Pichardo (?): f. 20 à 22
  Note: 2° volume f° 34.
  Notes de M. Aubin, f. 23.
- Codex Cozcatzin, 1572; Mexicain 41-45; Manuscrit figuratif. 18 feuillets in-folio, papier européen, écrits recto-verso, 22 x 29 cm. Reliure en cuir rouge, avec deux fermoirs cuir blanc.
  Codex Cozcatzin (1572).
  Provient des collections de Lorenzo Boturini Benaducci, Joseph Aubin, puis Eugène Goupil.
  Cozcatzin, codex
- Mexicain 45 bis
  Microfilm en noir et blanc. Cote de consultation en salle de lecture: MFILM Mexique 45 bis. Cote de la matrice (pour commander une reproduction): R 56234.
  Microfilm en couleur. Cote de consultation en salle de lecture: MFC Mexique 45 bis. Cote de la matrice (pour commander une reproduction): ICR 1624.
- Historia Tolteca-Chichimeca, Mexicain 46-58